臺灣彰化地方法院員林簡易庭民事判決
111年度員簡字第344號
原      告  王清榮  
被      告  賴國楨  

訴訟代理人  陳展誌律師
上列當事人間請求清償借款事件，本院於民國111年11月17日言
詞辯論終結，判決如下：
    主      文
原告之訴駁回。
訴訟費用由原告負擔。　　
    事實及理由
一、原告主張：被告於民國88年2月19日向原告借款新臺幣（下
    同）20萬元，並簽訂借據予原告，然被告均不返還，原告因
    此於88年2月19日後1個月要求被告清償，然被告均以無錢清
    償為由予以拒絕，嗣被告於89年5月12日簽訂書面（下稱89
    年5月12日文書），表示88年2月19日至89年5月19日之15個
    月借款利息以6萬元計算，並給付借款利息1萬1,351元給原
    告，但被告迄今仍積欠原告借款本金20萬元及88年2月19日
    至89年5月19日之借款利息4萬8,649元未清償；後原告經由
    被告之配偶告知，得知被告有能力購買價值約2,000萬元之
    不動產，但卻不願意對原告清償借款本金20萬元及88年2月1
    9日至89年5月19日之借款利息4萬8,649元。因此，原告茲依
    消費借貸之法律關係，請求被告償還借款本金20萬元及88年
    2月19日至89年5月19日之借款利息4萬8,649元等語，並聲明
    ：被告應給付原告24萬8,649元，及其中20萬元自89年5月20
    日起至清償日止，按週年利率百分之5計算之利息。
二、被告抗辯：兩造間並無借款20萬元之消費借貸關係，且被告
    亦否認借據與89年5月12日文書之形式、實質上真正，因此
    ，原告既無舉證證明兩造間有消費借貸之合意及已交付借款
    20萬元給被告等事實，則被告自無返還借款20萬元之義務；
    又縱認兩造間存有借款20萬元之消費借貸關係，因借據並未
    記載還款日期，且原告亦已自承曾於88年3月19日向被告催
    討借款20萬元，故時效自應從88年3月19日起算15年，則迄
    今顯已罹於時效，被告自得拒絕清償借款本金20萬元、88年
    2月19日至89年5月19日之借款利息4萬8,649元及89年5月20
    日起之借款利息等語，並聲明：原告之訴駁回；如受不利判
    決，願供擔保，請准宣告免為假執行。
三、得心證之理由：
（一）原告之借款返還請求權應自何時起算時效？
   1、按借用人應於約定期限內，返還與借用物種類、品質、數
      量相同之物，未定返還期限者，借用人得隨時返還，貸與
      人亦得定1個月以上之相當期限，催告返還，民法第478條
      定有明文。而所謂返還，係指「終止契約之意思表示」而
      言，即貸與人一經向借用人催告（或起訴），其消費借貸
      關係即行終止，惟法律為使借用人便於準備起見，特設「
      1個月以上相當期限」之恩惠期間，借用人須俟該期限屆
      滿，始負遲延責任，貸與人方有請求之權利。若貸與人未
      定1個月以上之期限向借用人催告，其請求權尚不能行使
      ，消滅時效自無從進行。故須貸與人定1個月以上之相當
      期限，催告返還，於該催告所定期間屆滿後，其消滅時效
      始開始進行（最高法院99年度第7次民事庭會議決議參照
      ）。又所謂貸與人得定1個月以上之相當期限催告返還，
      非謂貸與人之催告必須定有期限，祇須貸與人有催告之事
      實，而催告後已逾1個月以上相當期限者，即認借用人有
      返還借用物之義務（最高法院73年台抗字第413號裁定意
      旨參照）。
   2、縱認兩造間存有借款20萬元之消費借貸關係，因原告所提
      出之借據與89年5月12日文書上並未記載借款20萬元之清
      償期（見本院卷第53、55頁），且原告亦自承兩造就借款
      20萬元無約定返還期限（見本院卷第62頁），足認兩造就
      借款20萬元是屬未定期限之消費借貸契約；又原告已自承
      ：其於88年2月19日借款後1個月就有要求被告返還借款20
      萬元等語（見本院卷第61頁），並為被告所不爭執（見本
      院卷第62頁），可見原告於88年3月19日即曾催告被告返
      還借款20萬元；然因原告於催告時並未定1個月以上之期
      限，則依前揭說明，應認原告於88年3月19日催告後1個月
      即88年4月19日，即得對被告行使借款返還請求權，請求
      被告清償借款20萬元，並應自88年4月19日起算借款返還
      請求權之時效。
（二）原告之借款返還請求權、利息給付請求權是否均已罹於時
      效？
   1、按請求權，因15年間不行使而消滅，且消滅時效，自請求
      權可行使時起算；時效完成後，債務人得拒絕給付；主權
      利因時效消滅者，其效力及於從權利，民法第125條前段
      、第128條前段、第144條第1項、第146條前段定有明文。
      又利息債權為從權利，而已屆期之利息債權亦為民法第14
      6條之從權利，而未屆期之利息，債權人既無請求權，自
      無請求權時效期間是否完成之問題，且債務人於時效完成
      時，得行使抗辯權，一經行使抗辯權，該當權利之請求權
      即歸於消滅，從權利之時效雖未完成，亦隨之而消滅（最
      高法院99年度第5次民事庭會議決議參照）。
   2、原告對被告之20萬元借款返還請求權，應自88年4月19日
      起算時效一節，業如前述；又依原告所提出之89年5月12
      日文書所載（見本院卷第53頁），縱認被告曾於89年5月1
      2日給付借款20萬元之利息1萬1,351元予原告，而依民法
      第129條第1項第2款之規定予以中斷時效，致時效應從89
      年5月12日重行起算，則依民法第125條前段所規定之最長
      消滅時效15年計算，原告對被告之20萬元借款返還請求權
      ，亦已於104年5月12日時效完成；惟原告卻遲至111年7月
      20日始向本院聲請支付命令（見111司促7619卷第1頁），
      顯已罹於15年之時效，而原告復未舉證證明有何中斷時效
      之事由存在（見本院卷第62頁），故堪認原告對被告之20
      萬元借款返還請求權已罹於時效；又原告對被告之主權利
      即20萬元借款返還請求權既已罹於時效，則88年2月19日
      起至89年5月19日止之4萬8,649元借款利息給付請求權、
      自89年5月20日起之借款利息給付請求權等從權利，依前
      揭說明，亦隨之消滅。
四、綜上所述，原告所主張對被告之借款本金、借款利息等請求
    權既均已罹於時效，且被告亦據此抗辯（見本院卷第62、69
    、70頁），則依民法第144條第1項之規定，被告自得拒絕給
    付。從而，原告依消費借貸之法律關係，請求被告給付借款
    本金與88年2月19日至89年5月19日之借款利息合計24萬8,64
    9元，及其中借款本金20萬元自89年5月20日起至清償日止，
    按週年利率百分之5計算之利息，為無理由，應予駁回。
五、本件事證已臻明確，兩造其餘攻擊防禦方法及證據，核與判
    決結果不生影響，爰不一一論列，併此敘明。
六、訴訟費用負擔之依據：民事訴訟法第78條。
中　　華　　民　　國　　111 　年　　11　　月　　21　　日
                  員林簡易庭  法  官  許嘉仁
以上正本係照原本作成。
如不服本判決，須於判決送達後20日內向本院提出上訴狀（須按
他造當事人之人數附繕本）。如委任律師提起上訴者，應一併繳
納上訴審裁判費。
中　　華　　民　　國　　111 　年　　11　　月　　21　　日
        　　　　　　　        書記官  陳火典